【裁判字號】    94,簡上,97
【裁判日期】    950503
【裁判案由】    返還買賣價金
【裁判全文】
臺灣嘉義地方法院民事判決  94年度簡上字第97號
上  訴  人  乙○
訴訟代理人  林崑地律師
被上訴人    丁○○(即鄧坤海)
訴訟代理人  劉意律師
上列當事人間請求返還買賣價金事件，上訴人對於民國94年8月
30日本院嘉義簡易庭93年度嘉簡字第566號第一審判決提起上訴
，於民國95年4月19日經言詞辯論終結，本院判決如下：
    主  文
上訴駁回。
第二審訴訟費用由上訴人負擔。
    事實及理由
壹、上訴人於原審起訴主張：上訴人於民國89年5月16日向被上
    訴人購買坐落嘉義縣大林鎮○○○段102之3地號、地目田、
    面積0.0834公頃土地（下稱102之3地號土地），並於同年6
    月9日辦理所有權移轉登記。被上訴人並於出賣102之3地號
    土地同時向上訴人稱：除移轉上開土地之外，並同時將該地
    周圍其所占有之國有地一併讓與上訴人，上訴人信以為真乃
    同意，除支付買受102之3地號土地之價金外（以每分地新臺
    幣【下同】160萬元計算），並額外支付16萬元購買被上訴
    人所占有之國有地。惟因國有財產局測量後告知上訴人並無
    被上訴人所指之占用土地，被上訴人係給付不能，經上訴人
    以存證信函催告被上訴人解除就該占有國有地之買賣契約，
    被上訴人應依民法第259條第1項之規定返還該部分買價16萬
    元予上訴人，爰依解除契約之法律關係提起本訴。並聲明：
    一、被上訴人應返還上訴人16萬元及自起訴狀送達翌日起按
    年息5%計算之利息。二、被上訴人丁○○與丙○○間就坐落
    嘉義縣大林鎮○○○段102之5地號、面積0.0752公頃土地、
    於90 年12月26日所為之買賣行為應予撤銷，丙○○應塗銷
    其所有權登記。
貳、被上訴人答辯：
一、否認兩造之買賣價金約定160萬元之買賣標的物，除102之3
    地號土地外，尚包括被上訴人所占有之國有地。另上訴人主
    張兩造關於買賣價金之約定係依據每分地160萬元之標準計
    算，雖兩造就被上訴人交付上訴人之土地面積主張不一致，
    但均已逾1分地之面積。
二、兩造買賣價金確為約定160萬元，但包括被上訴人所有坐落
    同段101之1地號、面積70平方公尺、應有部分為3/4之土地
    （下稱101之1地號土地）。此可由移轉登記時間與102之3地
    號土地均相同，且換算應有部分面積為15.9坪，以每坪1萬
    元計算，與上訴人所主張溢付16萬元之差額亦屬相當可證。
三、兩造係於89年5月16日成立買賣契約，同年6月9日辦畢所有
    權移轉登記，被上訴人立即交付買賣標的物給上訴人，被上
    訴人已經承認其所受領之標的物，依民法第356條規定，上
    訴人應速檢查，而買賣標的物有無瑕疵，上訴人應可輕易發
    現。故上訴人受領標的物縱有瑕疵，惟遲至93年9月13日方
    提起本件訴訟，已經超過6個月，則依民法第365條規定，其
    解除權已消滅。
五、如上訴人主張被上訴人對國有地無權占有，故無法交付占有
    ，惟上訴人迄今仍占有使用中。而上訴人明知被上訴人未與
    國有財產局訂立租約，雙方仍願成立契約，且被上訴人於89
    年5月交付土地，上訴人於93年9月才起訴，顯然締約當時上
    訴人已知土地情形，故依民法第351條規定，被上訴人不負
    擔保之責。
參、原審以上訴人未能證明兩造間之買賣契約，尚包括「國有地
    占有使用權」之事實，而判決駁回上訴人於原審之訴。上訴
    人不服提起上訴（上訴人於原審聲明：丁○○與丙○○間就
    坐落嘉義縣大林鎮○○○段102之5地號、面積0.0752公頃土
    地、於90年12月26日所為之買賣行為應予撤銷，丙○○應塗
    銷其所有權登記部分，因上訴人於94年12月27日具狀撤回上
    訴而告確定。），並聲明：一、原判決廢棄。二、被上訴人
    應返還上訴人16萬元及自起訴狀送達翌日起按年息5%計算之
    利息，被上訴人則聲明：上訴駁回。
肆、兩造不爭執之事實：被上訴人將102之3地號土地、面積912
    平方公尺（原土地登記謄本上之記載為834平方公尺，業經
    本件由本院會同嘉義縣大林地政事務所實測後發覺記載錯誤
    而應為912平方公尺，並於94年3月29日更正）於89年5月16
    日出賣予上訴人，並於同年6月9日為所有權移轉登記，上訴
    人則交付被上訴人價金160萬元。
伍、兩造爭執之要旨：
一、上訴人是否有以16萬元向被上訴人購買並移交「占有國有土
    地使用權」？
二、時效是否已消滅？
三、上訴人之解除權是否因罹時效而消滅，致占有國有土地使用
    權之買賣價金16萬元不得請求返還？
陸、本院之判斷：
一、102之3地號土地坐落在如附圖所示編號A、B、C、D、N之區
    域，且實測後面積為912平方公尺（大於土地登記謄本所載
    之834平方公尺），且已按照地籍測量實施規則更正完竣，
    有嘉義縣大林地政事務所嘉林地二字第0940001182號函在卷
    足稽。而鄰接該地之四周：即坐落在如附圖所示E、F區域，
    為國有同段102-4號土地，又如附圖所示G、H、I、J、K、L
    、M部分則係屬未登錄地之事實，業經原審與兩造會同嘉義
    縣大林地政事務所派員至現場履勘屬實，並製有該複丈成果
    圖、勘驗筆錄在卷足稽（詳原審卷第102頁至第105頁、第12
    0頁、第204、205頁）。
二、被上訴人所辯就102-3地號土地（即如附圖所示編號A、B、C
    、D、N之區域）已經完成移轉所有權登記、交付占有與上訴
    人之事實，為上訴人所不爭執，並於89年6月9日辦理所有權
    移轉登記與上訴人所有，有土地登記謄本1份在卷足佐（詳
    原審卷第10頁），被上訴人就出賣102-3地號土地之出賣人
    義務業已履行完畢之事實，堪以認定。
三、上訴人主張買賣契約價金約定160萬元之交易標的物除102-3
    地號土地外，包括上訴人所指之被上訴人所占有使用之國有
    地等語，被上訴人則否認之，經查：
（一）依兩造於原審各自所陳被上訴人交付上訴人之土地面積觀
      之，上訴人主張被上訴人交付之範圍為如附圖所示a、g、
      b、c、d、e、f、a連成之範圍；被上訴人則主張係如附圖
      所示1、a、g、b、2、3、4、5、6、1連成之範圍，均較10
      2之3地號土地之範圍為大。
（二）且被上訴人於原審陳稱：因102之3地號土地面積為0.0834
      公頃，但被上訴人所占有之面積超過0.0834公頃，且占有
      超過之部分若非北邊之水利地即南邊之國有地，當時上訴
      人要求被上訴人依占有現況交付上訴人等語（詳原審卷第
      55 頁），足證被上訴人自認所出售之土地大於102之3地
      號土地登記面積。
（三）再證人甲○○於原審證稱：有聽說被上訴人另外要求16萬
      元之權利金，因被上訴人有說讓與上訴人的土地面積大於
      土地登記簿所記載，旁邊有國有地、水利地等語（詳原審
      卷第45頁），另證稱：有一筆16萬元的沒錯，但其不知土
      地在哪裡；被上訴人有向上訴人表示土地超過1分，是包
      含水利地及國有財產局的地等語（詳原審卷第78、79頁）
      另其於本院復證稱：「就國有財產局的土地單價沒有約定
      ，就約定整筆為16萬元，本來希望以後能優先承買。被上
      訴人也沒有對上訴人表示其對國有財產局土地有使用權或
      承租權」等語（詳本審卷第59頁），益證被上訴人有出賣
      上訴人102之3地號土地以外之國有地之事實。
（四）小結：上訴人主張被上訴人出賣予上訴人之土地，應非僅
      有102之3地號土地，而尚包括北邊或南邊之土地等語，應
      可採信。至被上訴人出賣102之3地號土地時，土地登記簿
      上記載該土地面積為0.0834公頃，嗣於原審訴訟進行中，
      經實測方知該土地面積應為0.0912公頃，則兩造締約時，
      應係以102之3地號土地面積0.0834公頃為計算，蓋於買賣
      時，未經測量，自無從知悉，併此敘明。
四、按依債務本旨，向債權人為清償，經其受領者，債之關係消
    滅，民法第309條第1項定有明文。查上訴人因相信被上訴人
    所稱：除移轉102之3地號土地之外，並同時將該地周圍其所
    占有之國有地、水利地一併讓與上訴人，而與之締約，則所
    應探究者，為被上訴人是否有交付102之3地號土地，及該地
    周圍其所占有之國有地、水利地？經查：
（一）證人甲○○證稱：「買賣的時候上訴人知道被上訴人有將
      國有財產局土地一併賣給上訴人，也有告知上訴人國有財
      產局的土地無法登記，所以上訴人有要我幫他繕打私契，
      我不同意。」；「就國有財產局的土地單價沒有約定，就
      約定整筆為16萬元，本來希望以後能優先承買。被上訴人
      也沒有對上訴人表示其對國有財產局土地有使用權或承租
      權」等語（詳本審卷第59頁），足證兩造就被上訴人所占
      有102之3地號土地外之國有地、水利地，曾約定以16萬元
      出賣予上訴人。
（二）被上訴人於原審陳稱：上訴人因知被上訴人所占有之面積
      ，超過102之3地號土地之登記面積，且占有超過之部分若
      非北邊之水利地即南邊之國有地，當時上訴人要求被上訴
      人依占有現況交付上訴人等語（詳原審卷第55頁），核與
      證人甲○○所證述：（當時被上訴人有無要求去測量？）
      上訴人說不要測，被上訴人稱土地有多出來，當初係以現
      況賣與上訴人等語（詳原審卷第46頁）相符，足證兩造當
      時係以被上訴人占有之土地（包括102之3地號土地及周圍
      之國有地或水利地）為買賣標的物。
（三）102之3地號土地北邊為未經登錄之水利地、南邊為102之
      4地號土地屬國有地，而不論依上訴人或被上訴人所指買
      賣交付之土地，面積雖不同，但均有包括部分北邊之水利
      地及南邊之國有地，有附圖可稽，則被上訴人所稱已依買
      賣契約，交付土地予上訴人等語，應堪採信。
（四）按買受人於契約成立時，知有權利之瑕疵者，出賣人不負
      擔保之責，民法第351條前段定有明文。本件上訴人既知
      被上訴人就所占有之國有地及水利地無所有權，卻仍買受
      之，自不得主張權利瑕疵擔保。故可認被上訴人已依債之
      本旨，即以現況（102之3地號土地及所占有之北邊之水利
      地、南邊之國有地）交付上訴人，則債之關係消滅。從而
      ，上訴人自不得解除契約，請求被上訴人返還16萬元。
五、再被上訴人既係基於與上訴人之買賣關係，受領16萬元，而
    兩造均已履行買賣雙方義務完畢，亦無侵權行為或不當得利
    之問題，上訴人併依侵權行為及不當得利之法律關係為請求
    ，亦無理由，應予駁回。
六、綜上所述，本件上訴人主張不足採。從而，上訴人主張本於
    解除契約、侵權行為及不當得利之法律關係，請求被上訴人
    返還16萬元，為無理由，不應准許。原審為上訴人敗訴之判
    決，其理由雖有不同，惟結論並無二致，故上訴意旨指摘原
    判決不當，求予廢棄改判，為無理由，應予駁回。
柒、據上論結，本件上訴為無理由，依民事訴訟法第436條之1第
    3 項、第449條第2項、第1項、第78條，判決如主文。
中    華    民    國    95    年    5     月    3     日
                  民事第二庭  審判長  法  官  張育彰
                                      法  官  林福來
                                      法  官  陳琪媛
以上正本係照原本作成。
本判決不得上訴。
中    華    民    國    95    年    5     月    3     日
                                      書記官  陳湘蓉


司法院資訊處製作；財團法人民間司法改革基金會備份。
